臺灣高等法院刑事判決　　　　　　94年度上更（一）字第10號
上　訴　人
即　被　告　乙○○
選任辯護人　謬　璁律師
上列上訴人因偽造有價證券等案件，不服臺灣臺北地方法院九十
年度訴字第六六八號，中華民國九十年十一月十六日第一審判決
（起訴案號：臺灣臺北地方法院檢察署八十九年度偵緝字第一一
六三號）提起上訴，判決後，經最高法院撤銷發回更審，本院判
決如下：
    主  文
原判決撤銷。
乙○○共同意圖供行使之用，而偽造有價證券，處有期徒刑壹年
陸月。
附表編號一、附條件買賣契約書上偽造之「丙○○」之署押壹枚
、印文貳枚，以及附表編號二、本票上發票人「丙○○」之署押
、印文各壹枚，均沒收。
    事  實
一、乙○○於民國八十七年間因犯傷害案件，經臺灣高雄地方法
    院於八十七年八月十一日以八十七年易字第四三三二號判處
    有期徒刑四月，於八十七年十一月五日經臺灣高等法院高雄
    分院以八十七年上易字第二四○八號駁回上訴確定，八十八
    年九月七日易科罰金執行完畢（不構成累犯），猶不知悔改
    ，為了以分期付款方式購買ＤＬ－九五二○自用小客車，竟
    在未得其妻丙○○同意之情形下（二人於八十七年十二月二
    十三日離婚），先於不詳時地偽刻「丙○○」的印章一枚，
    進而與身分不詳綽號為「寶貝」之成年女子（下稱寶貝）基
    於意圖供行使之用而偽造有價證券及行使偽造私文書之共同
    犯意聯絡，於八十七年十二月二十一日（起訴書誤為八十七
    年十二月三十一日），相偕至臺北縣三重市○○路○段二十
    七號飛雅特汽車展示地點（以下簡稱飛雅特展示場），推由
    「寶貝」冒名丙○○，擔任買賣契約之連帶保證人及本票之
    共同發票人，並由「寶貝」在附表編號一之附條件買賣契約
    書（以下簡稱買賣契約書）之對保欄上及在附表編號二之本
    票上發票人欄偽簽「丙○○」之姓名各一枚，再由乙○○將
    自己印章連同前開偽刻之「丙○○」印章交由不知詳情之丁○○對保（丁○○被訴部分業經檢察官撤回起訴），利用丁○○在買賣契約書對保欄及連帶保證人欄上蓋用「丙○○」
    之印文各一枚，另在本票發票人欄蓋用「丙○○」之印文一
    枚。完成上開偽造行為後，即由乙○○將偽造之買賣契約書
    及本票交給財將企業股份有限公司（以下簡稱財將公司）作
    為購買汽車之用，足以生損害於丙○○及財將公司，嗣因乙○○未依約繳納分期款，財將公司向臺灣高雄地方法院聲請
    查封丙○○所有之不動產，丙○○始知上情。
二、案經丙○○訴由臺灣臺北地方法院檢察署檢察官偵查起訴。
    理  由
壹、程序事項：
  一、本院經當事人之同意，由受命法官於準備程序詰問證人戊○○、丁○○、甲○○所得之供述證據，雖屬審判外之陳
      述，然被告之辯護人及檢察官於審判程序同意為證據（見
      上更（一）卷第一二八頁），本院審酌各該證人已經當事
      人之詰問或本院之訊問，依刑事訴訟法第一百五十九條之
      五之規定，應得為證據。
  二、被告以外之人於偵查中向檢察官所為之陳述，除顯有不可
      信之情況者外，得為證據，刑事訴訟法第一百五十九條之
      一第二項定有明文。有關本案告訴人即證人丙○○於檢察
      官訊問時之證述，依筆錄之記載，並無不能自由供述之情
      形，無顯然不可信之情況，依前述規定，亦得為證據。
  三、再按，新修正刑事訴訟法係於九十二年二月六日經總統公
      布施行，而同日公布施行之新修正刑事訴訟法施行法增訂
      第七條之三復規定：「中華民國九十二年一月十四日修正
      通過之刑事訴訟法施行前，已繫屬於各級法院之案件，其
      以後之訴訟程序，應依修正刑事訴訟法終結之。但修正刑
      事訴訟法施行前已依法定程序進行之訴訟程序，其效力不
      受影響」，是以九十二年二月六日修正之刑事訴訟法第一
      百五十九條至第一百五十九條之三有關被告以外之人於審
      判外之供述之證據能力之規定，係於九十二年九月一日施
      行，在此之前，有關被告以外之人於警詢、檢察官或法院
      訊問時供述筆錄之證據能力，仍應適用修正前刑事訴訟法
      相關規定。本案係於九十年六月十五日繫屬於原審法院（
      見原審卷第一頁），則被告以外之人即告訴人丙○○於檢
      察官訊問時之供述，因為在修正刑事訴訟法於九十二年九
      月一日施行前，已依修正前刑事訴訟法法定程序踐行之訴
      訟程序，其效力不受影響，渠等之供述自仍具證據能力。
貳、實體事項：
  一、訊之上訴人即被告汪冠霖坦承帶同「寶貝」至飛雅特展示
      場購買上開汽車，並由「寶貝」以丙○○之名義，擔任買
      賣契約之連帶保證人、本票發票人之事實，惟矢口否認有
      前揭犯行，辯稱：我只是一個買車的消費者，戊○○是我
      買車之業務員，並經由戊○○介紹辦理貸款業務的丁○○
      ，我對於辦理貸款的程序並不清楚，「寶貝」會在買賣契
      約書及本票上簽署丙○○名字是依戊○○之指示，戊○○
      知悉到場女子「寶貝」不是丙○○；併請體諒家中尚有老
      父及幼子亟需撫養，原審法院量刑過重，懇請給予緩刑宣
      告云云。
  二、經查：
  （一）被告於檢察官訊問時供稱：對保當天我帶有一個叫「寶
        貝」的女人過去等語（見偵緝卷第四三頁正面、四八頁
        反面）；於原審訊問時供稱：我對保時那名女子（即寶
        貝）有跟我去，本票及買賣契約書等文件上丙○○的名
        字是我帶去的女子所簽等語（見原審卷第八二頁）；核
        與證人即飛雅特汽車公司業務員戊○○於原審訊問時證
        稱：乙○○是我客戶，我主動告訴被告有車在促銷，只
        需以貸款方式就可以購車，但需要提供一個房保及連帶
        保證人，對保當天被告有帶一名女子到場，並告知該名
        女子就是丙○○，我有與該女子核對身分證影本背後之
        資料等語（見原審卷第七六至七八頁）；證人即財將公
        司業務員丁○○於原審訊問時證稱：本票及買賣契約書
        都是八十七年十二月二十一日當天簽的，契約書上的日
        期是為了配合作動產設定才寫十二月三十一日。當天被
        告帶一位女子來對保，該女子自稱是丙○○，我核對丙○○之身分證影本背面資料與該女子所述無誤，契約及
        本票上丙○○三字均係該女子所簽名，印章則是客人交
        給我蓋的等語（見原審卷第二三、八六頁）相符。並有
        本票、買賣契約書各一紙附卷可稽（見他卷第六、七頁
        ）。依上所述，可知被告為完成購買汽車及對保手續，
        偕同「寶貝」於八十七年十二月二十一日至飛雅特展示
        場，「寶貝」以被告之妻丙○○名義自居擔任買賣契約
        之連帶保證人及本票之共同發票人之事實，可以認定。
  （二）次查，被告購買本件汽車並未經過丙○○本人同意，此
        為被告於檢察官訊問時所自認（見偵緝卷第九頁反面）
        ，其於原審訊問時雖稱有得到丙○○之授權買車云云（
        見原審卷第二二頁）；惟其後亦自承：我們當時感情不
        好，正要辦離婚，並未告知丙○○買車需要她當保證人
        及簽本票，也沒辦法直接帶她對保等語（見原審卷第八
        三、八五頁）；於本院訊問時亦稱：買車未取得丙○○
        同意等語（見上更（一）卷第二十頁）。對照丙○○於
        檢察官偵查時證稱：當日對保的女子根本不是我等語（
        見偵緝卷第四九頁）；於原審訊問時證稱：我與被告於
        八十九年十二月二十八日離婚，我沒有和他提議買新車
        之事，我不知道被告要分期貸款買新車，並未同意擔任
        被告購車之連帶保證人，本票及買賣契約書上之簽名皆
        非我所寫，亦未至飛雅特展示場對保等語（見原審卷第
        一五四至一五六、一五八、一五九頁）。足見丙○○並
        未同意或是授權被告以其名義擔任連帶保證人或簽發本
        票擔任發票人，當天亦未到飛雅特汽車廠對保。若再核
        對丙○○當庭之簽名（見他卷第三十頁），亦與買賣契
        約書及本票上「丙○○」之簽名迥異。由上所述，可知
        前往飛雅特展示場，並在本票及買賣契約書上偽簽丙○○之署押之人，並非真正之丙○○，丙○○且未同意或
        授權被告或「寶貝」為上開行為。
  （三）被告雖於原審及本院訊問時辯稱印章並非盜刻，是由丙○○拿給被告的云云（見原審卷第二三、八三頁，上更
        （一）卷第十六頁）。惟查，丙○○於檢察官訊問時即
        指稱：本票及買賣契約書上之「丙○○」之印章不是我
        的章，是被告偽刻的等語（見他卷第二八頁反面），其
        後於原審訊問時更明確證稱：婚姻關係存續時，我雖曾
        經交付權狀、印章給被告去向地下錢莊借錢，但均有將
        印章拿回來，況我們當時拿去借錢的印章較大，係印鑑
        章，與本票上所示不同，買賣契約書及本票上的印章不
        是我所有等語（見原審卷第一六一頁）。就買賣契約書
        及本票上的印章如何與真正之印章不符，已詳述明確。
        因之，丙○○於本院訊問時雖稱：前開印章係我平常在
        用的章，因為是夫妻，不可能將印章藏起來等語（見上
        更（一）卷第一二六、一二七頁）。核係丙○○對於被
        告有否可能取得其印章一事，而依照當時情狀所為之推
        論，不得據此即認被告無偽刻印章之犯行。況被告就取
        得丙○○印章之原因，或稱：婚姻關係還存在時，沈說
        要把我們兩人的兩部中古車賣掉，沈把她的印章及身分
        證影本、建物權狀影本給我，要我去買新車云云（見原
        審卷第二二頁）；或稱：（印章）是去錢莊借錢時（丙○○）交給我的，但離婚後，我沒有還給她云云（見原
        審卷第一六○頁）。被告對於丙○○印章究何而來之供
        述明顯不一，所述自不可採信；
  （四）被告雖一再供稱戊○○明知「寶貝」非丙○○本人，卻
        仍為爭取汽車銷售業績，而指示「寶貝」於買賣契約書
        及本票上簽署丙○○名字云云。
        惟查：
      1.戊○○於原審訊問時證稱：被告在對保前將丙○○權狀
        影本、身分證正反面影本送過來給我，我將這些資料送
        給財將公司照會，當財將公司認為可以貸款後，我即通
        知被告對保，並要帶丙○○過來，對保當天被告確實有
        帶一名女子至現場，而被告並沒有告訴我該名到場女子
        非丙○○，所以我便向貸款公司的丁○○介紹該二人為
        車主及其妻，而對保手續我並無處理等語（見原審卷第
        七七至八十頁）；其後於本院訊問時除為相類之供述外
        ，並證稱：被告看車及對保時都帶該女子來，我稱呼對
        方「江太太」，她就笑笑，對方從來就是以「江太太」
        名義出現，我不可能如被告所說的那樣做，對保一定要
        本人，我以為她（丙○○）是從高雄做飛機來的等語（
        見上更（一）卷第三八頁）。丁○○亦於原審訊問時證
        稱：因為本件對保需要配偶到場當連帶保證人，戊○○
        有先將乙○○及其妻丙○○之證件資料傳給我，經我們
        公司審核後，即通知對保，對保是我的業務範圍，所以
        對保當天戊○○跟我介紹完江先生及江太太後，即去開
        會，待戊○○回來時，對保則已經完成。過程中我有詢
        問身分證號碼及出生年月日，並不是用照片，因為有時
        照片會差很多，而該名女子所講出的資料都是對的等語
        （見原審卷第八六至八八頁），核與戊○○所證稱均相
        符合。且對保程序係由負責貸款之財將公司人員丁○○
        執行，丁○○為核對借款人及保證人身分，自無受被告
        指示不予查核保證人身分之可能。
      2.被告雖另指戊○○曾對被告表示只要安靜點，就可以通
        過對保云云。然戊○○證稱：我只是跟被告說，有些不
        想讓人家知道的，就不要講太多，比如說信用紀錄等，
        不是關於丙○○的事等語（見原審卷第七九頁）。被告
        另稱：對保前有向戊○○說丙○○在高雄，對保很麻煩
        等語。戊○○亦稱：被告有說她太太在高雄。但證稱：
        但我說對保一定要來等語（見原審卷第七九頁）。縱認
        戊○○基於業績考量，對於連帶保證人之身分僅著重於
        身分資料之核對，未用心查對，亦難認戊○○明知「寶
        貝」係冒充丙○○之人，更不得僅以戊○○在連帶保證
        人之身分查對上有疏失，即推認戊○○與被告共同偽造
        本票或買賣契約書。況戊○○涉犯此部分之犯行，經檢
        察官偵查結果，認為戊○○無犯罪嫌疑，而為不起訴處
        分，亦有台灣士林地方法院檢察署九十一年度偵字第一
        ０九八號不起訴處分書乙件可按（見更一審卷第四四頁
        ）
  （五）有關丁○○辦理對保手續時是否知悉「寶貝」並非丙○○：查被告供稱丁○○在辦理對保手續時，被告僅提出
        丙○○之身分證影本等語。丁○○則表示對保一定要正
        本，我有核對丙○○之身分證正本，並稱正本與影本相
        符云云（見更一審卷第三六、三九頁）。然丙○○於原
        審訊問時證稱：（八十七）六月分居就沒有聯絡（見原
        審卷第一五八頁）；於本院訊問時亦稱：我沒有把身分
        證正本交給被告等語（見更一審卷第一二六頁）。亦即
        ，被告於八十七年十二月間，早已與丙○○分居，丙○○且遠居高雄，實不可能交付身分證正本予被告。丁○○所述有核對丙○○之身分證正本云云，應不可採。其
        次，丁○○坦承：在核對身分時，僅問身分證字號及出
        生年月日等個人基本資料，未確實核對客人本人與身分
        證件正本照片等語。亦即丁○○於對保時，未依規定核
        對身分證之正本，亦未確實查對到場之人是否即丙○○
        ，雖有疏失或有便宜行事之嫌。然此應僅係一般汽車經
        銷商之業務人員，為完成銷售所為之便宜措施，難謂丁○○與被告有共同偽造之犯意聯絡。公訴人起訴認為丁○○與被告共犯，然經原審調查後，檢察官已經撤回丁○○部分之起訴，此有筆錄可按（見原審卷第一五九頁
        ），併此敘明。
  （六）本案係因被告帶同「寶貝」冒充丙○○為連帶保證人簽
        訂買賣契約書購買汽車，並以丙○○名義為共同發票人
        簽發本票，其後被告未如期繳納，致財將公司聲請本票
        強制執行裁定，聲請臺灣高雄地方法院查封丙○○所有
        鳳山市○○路○段一○六號七樓房地，乃由丙○○提出
        告訴，終由被告之父甲○○書立切結書代為清償之事實
        ，業據丙○○迭於偵審中指訴纂詳；並經甲○○於本院
        詰問時證述明確（見更一審卷第五九、六十頁），且有
        附表之本票、買賣契約書，以及財將公司郵局存證信函
        、高雄縣鳳山地政事務所復查封不動產限制登記案、甲○○切結書、匯款單、臺灣臺北地方法院本票強制執行
        裁定書各一件在卷可稽（見他卷第六至九頁，原審卷第
        四三、四四、五六頁）。綜上所述，被告在偽刻丙○○
        印章後，由「寶貝」冒充丙○○在契約及本票上簽名，
        並由不知情的丁○○蓋章後，行使用以購買上開自小客
        車之事證明確。被告未經丙○○授權或同意，偽造丙○○之印章，進而偽造文書、偽造本票，持以向財將公司
        購買汽車，使財將公司誤以為係真正之丙○○擔任連帶
        保證人，使丙○○之財產被查封，自足以生損害於丙○○及財將公司。本案事證明確，被告犯行，可以認定。
        被告其餘所辯及其他有利於被告之證據，因不影響於本
        案事實之認定，無逐一論列之必要，併此敘明。
  三、被告偽造私文書（丙○○為連帶保證人部分）進而行使，
      核其所為係犯刑法第二百十條、第二百十六條之行使偽造
      私文書罪；被告偽造本票進而持以行使，所為係犯第二百
      零一條之偽造有價證券罪。被告偽造丙○○印章後持以蓋
      印之行為及偽造丙○○署押之行為，均為偽造私文書及偽
      造有價證券之部分行為，而其偽造私文書後復持以行使，
      低度之偽造私文書行為為高度之行使偽造私文書行為所吸
      收；被告偽造有價證券後持以行使，行使偽造有價證券之
      低度行為為偽造有價證券之高度行為所吸收，均不論罪。
      被告就所犯上開二罪與綽號「寶貝」之成年女子間，有犯
      意聯絡及行為分擔，為共同正犯（公訴人認丁○○及戊○○共犯，尚有未洽，已如前述）。被告將偽造之「丙○○
      」印章交由不知情之丁○○蓋於買賣契約書及本票上，為
      間接正犯。被告偽造「丙○○」姓名後復利用他人偽造印
      文之行為，乃單一之偽造文書及偽造有價證券行為之接續
      進行，均僅成立一罪。被告係以偽造有價證券及行使偽造
      私文書達其犯罪之目的，所犯二罪間有方法結果之牽連關
      係，應從較重之偽造有價證券罪處斷。又被告所偽造之本
      票金額僅有五十八萬元，對於社會交易秩序不致產生重大
      危害，且被告為契約當事人及共同發票人，本需負契約及
      票據上責任，其僅因一時無法覓得連帶保證人即便宜行事
      ，任意偽造丙○○名義私文書及本票，致罹犯重罪，可謂
      情輕法重，應認被告所犯本罪確尚存有足資憫恕之處，即
      令其處以法定最低刑度，猶嫌過重，爰依刑法第五十九條
      之規定，酌減其所犯本罪之法定本刑。審酌被告之素行，
      前述之犯罪之動機，所用手段尚屬輕微，犯後已由父親甲○○代為解決，此經甲○○於本院訊問時陳述在卷，危害
      及時獲得控制，以及犯罪後坦承部分事實之態度等一切情
      狀，量處有期徒刑一年六月。附表編號一買賣契約書上偽
      造之「丙○○」署押一枚及印文二枚，不問屬於犯人與否
      ，應依刑法第二百十九條規定沒收；附表編號二本票上偽
      造之丙○○為發票人部分，應依同法第二百零五條規定宣
      告沒收（乙○○部分為真正，不能沒收，併此敘明）。另
      被告偽造之「丙○○」印章並未扣案，被告亦供稱因搬家
      已滅失（見原審卷第一六一頁），爰不另為沒收之諭知。
  四、原審判決撤銷之理由：
  （一）依刑法第四十七條之規定，累犯之成立，必須曾受有期
        徒刑之執行完畢，或受無期徒刑或有期徒刑一部之執行
        而赦免後，五年以內再犯有期徒刑以上之罪者，始足當
        之。本件依原判決所載，以及由卷附之被告前科資料以
        觀，被告於八十七年間所犯傷害罪，經臺灣高等法院高
        雄分院判處有期徒刑四月，於八十八年九月七日易科罰
        金執行完畢。而被告係於八十七年十二月二十一日即已
        為本件犯行，則被告於前開有期徒刑未執行完畢前，即
        已為本件犯行，自不成立累犯。原審判決以被告構成累
        犯，而依累犯之規定加重其刑，尚難認適法。
  （二）原審判決事實欄記載被告行使偽造文書所為，足以生損
        害於丙○○及財將公司，然理由欄就被告此部分所為，
        何以足生損害之理由，漏未於理由中敘明，亦稍有疏漏
        。
  （三）被告上訴否認犯罪，指摘原審判決不當，雖無理由，然
        原審判決既有前述不當之情形，自應由本院將原審判決
        撤銷改判。
據上論斷，應依刑事訴訟法第三百六十九條第一項前段、第三百
六十四條、第二百九十九條第一項前段，刑法第二十八條、第二
百零一條第一項、第二百十條、第二百十六條、第二百十九條、
第二百零五條、第五十五條、第五十九條，罰金罰鍰提高標準條
例第一條前段，判決如主文。
本案經檢察官侯千姬到庭執行職務。
中　　華　　民　　國　　94　　年　　10　　月　　4 　　日
　　　　　　　　　刑事第十七庭審判長法　官  鄭文肅
　　　　　　　　　　　　　　　　　  法　官  蘇隆惠
　　　　　　　　　　　　　　　　　  法　官  林瑞斌
以上正本證明與原本無異。
如不服本判決，應於收受送達後十日內向本院提出上訴書狀，其
未敘述上訴之理由者並得於提起上訴後十日內向本院補提理由書
（均須按他造當事人之人數附繕本）。
                                    書記官  陳思云
中　　華　　民　　國　　94　　年　　10　　月　　5 　　日
附錄：本案論罪科刑法條全文
刑法第二百零一條第一項
意圖供行使之用，而偽造、變造公債票，公司股票或其他有價證
券者，處三年以上十年以下有期徒刑，得併科三千元以下罰金。
